---
title: "Projekt: Analiza podatkov o kavi"
author: "Katja Pavlič"
format:
  html:
    toc: true
    number-sections: true
    code-fold: true
    code-tools: true
    self-contained: true
editor: visual
execute:
  warning: false
  message: false
---

```{r}

library(tidyverse)
library(janitor)
library(DT)
```

# Uvod

V tem projektu analiziramo podatke o kavi z različnih koncev sveta. Cilj je ugotoviti, kateri dejavniki (npr. država porekla, nadmorska višina, metoda predelave) vplivajo na senzorično kakovost kave. Podatki so pridobljeni iz javno dostopnega vira (glej Literatura).

# Predstavitev podatkov

```{r}

coffee <- read_csv("ProjectData/merged_data_cleaned.csv")
head(coffee)
glimpse(coffee)
```

Opis pomembnejših stolpcev: - `Country.of.Origin`: država porekla (npr. Ethiopia, Colombia) - `Variety`: sorta kave (npr. Bourbon, Typica) - `Processing.Method`: način obdelave (npr. Washed, Natural) - `Total.Cup.Points`: skupna senzorična ocena kave (0–100) - `altitude_mean_meters`: povprečna nadmorska višina v metrih

# Preoblikovanje podatkov

```{r}
# Odstranim manjkajoče vrednosti za oceno
coffee_clean <- coffee %>%
  filter(!is.na(Total.Cup.Points))

# Primer agregacije: povprečna ocena po državi
avg_score_by_country <- coffee_clean %>%
  group_by(Country.of.Origin) %>%
  summarise(average_score = mean(Total.Cup.Points, na.rm = TRUE)) %>%
  arrange(desc(average_score))

# Prikaz tabele
datatable(avg_score_by_country)
```

*V tej tabeli prikazujemo povprečno oceno kave po posameznih državah. Najvišjo kakovost imajo kave iz ...*

```{r}
# Še dve dodatni obdelavi (primer join ali razvrščanja)

# Dodaj povprečno višino po državi
avg_altitude_by_country <- coffee_clean %>%
  group_by(Country.of.Origin) %>%
  summarise(avg_altitude = mean(altitude_mean_meters, na.rm = TRUE))

# Join
joined_data <- left_join(avg_score_by_country, avg_altitude_by_country, by = "Country.of.Origin")

datatable(joined_data)
```

# Exploratory Data Analysis (EDA)

```{r}
# 1. Histogram skupnih ocen
ggplot(coffee_clean, aes(x = Total.Cup.Points)) +
  geom_histogram(binwidth = 1, fill = "steelblue") +
  labs(title = "Porazdelitev skupnih ocen", x = "Total Cup Points", y = "Število vzorcev")
```

*Histogram prikazuje porazdelitev ocen. Večina vzorcev ima oceno med 80 in 90 točkami, kar pomeni, da gre večinoma za specializirano kavo.*

```{r}
# 2. Povprečna ocena po državi
ggplot(avg_score_by_country, aes(x = reorder(`Country.of.Origin`, average_score), y = average_score)) +
  geom_col() +
  coord_flip() +
  labs(title = "Povprečna ocena po državi", x = "Država", y = "Povprečna ocena")
```

*Barvni stolpci prikazujejo, katere države imajo v povprečju višje ocene.*

```{r}
# 3. Odnos med višino in oceno
ggplot(joined_data, aes(x = avg_altitude, y = average_score)) +
  geom_point() +
  geom_smooth(method = "lm") +
  labs(title = "Povezava med višino in oceno", x = "Povprečna nadmorska višina (m)", y = "Povprečna ocena")
```

*Zdi se, da obstaja pozitivna povezava med nadmorsko višino in kakovostjo kave.*

# Interpretacija in zaključek

Na podlagi analize lahko sklepamo, da imajo kave iz določenih držav (npr. Ethiopia, Kenya) višje senzorične ocene. Nadmorska višina in metoda obdelave lahko vplivata na končno kakovost. V prihodnje bi bilo smiselno vključiti tudi cene, trg in porabo, če bi bili ti podatki na voljo.

# Literatura / Reference

-   Podatki: [Coffee Quality Data](https://github.com/jldbc/coffee-quality-database)
-   Opisi metod: Wikipedia, "Coffee Processing"
-   R orodja: tidyverse, janitor, DT
